【裁判字號】    95,訴,3493
【裁判日期】    951226
【裁判案由】    誣告等
【裁判全文】
臺灣板橋地方法院刑事判決              95年度訴字第3493號
公  訴  人  臺灣板橋地方法院檢察署檢察官
被      告  丙○○
選任辯護人  紀冠伶律師
被      告  甲○○
上列被告等因偽造文書等案件，經檢察官聲請以簡易判決處刑（
95年度偵字第13419 、17439 號），本院認不宜逕以簡易判決處
刑，改依通常程序判決如下：
    主  文
丙○○共同行使偽造私文書，足以生損害於公眾及他人，處有期
徒刑月，如易科罰金，以銀元佰元折算壹日；如附表所示之
偽造「乙○○」署押壹枚沒收。
甲○○共同行使偽造私文書，足以生損害於公眾及他人，處有期
徒刑貳月，如易科罰金，以銀元佰元折算壹日；如附表所示之
偽造「乙○○」署押壹枚沒收。被訴誣告部分無罪。
    事  實
一、緣乙○○於民國（下同）91年1 月8日 （原聲請書誤載為「
    90年1 月8 日」），向車牌號碼UQ-3827 號自用小客車之原
    車主王啟欣購買該車，並於同日向交通部公路總局嘉義區監
    理所辦畢過戶登記手續，迨同年月22日，乙○○復委託其女
    友丙○○攜帶相關證件及印章，赴嘉義地區辦理上開車輛之
    交車手續，詎丙○○於當日偕同友人甲○○赴嘉義地區取得
    該車並駛回臺北地區後，2 人明知乙○○並未授權辦理該車
    之過戶手續，且丙○○與乙○○之間亦無過戶轉讓該車之事
    實，竟仍基於行使偽造私文書及使公務員登載不實事項於職
    務上所掌公文書之犯意聯絡，於當日一同赴交通部公路局臺
    北區監理所板橋監理站（下稱板橋監理站），擅自以乙○○
    名義，辦理將上開自用小客車過戶予甲○○之手續，並共同
    於具有私文書性質之汽（機）車過戶申請登記書上，盜蓋上
    開「乙○○」印章暨偽簽「乙○○」署名1 枚，表明乙○○
    轉讓上開自用小客車予甲○○之旨，進而持交板橋監理站之
    承辦公務員，而行使偽造該項私文書，並藉以使該站承辦公
    務員將甲○○為該車新車主之不實事項，登載於職務上所掌
    之汽車行車執照及電腦檔案等相關簿冊內，以完成該車之過
    戶登記手續，而使公務員登載不實事項於職務上所掌公文書
    ，均足以生損害於乙○○本人及監理機關對於車輛過戶資料
    管理之正確性。嗣因丙○○仍將上開自用小客車交予乙○○
    使用，而乙○○則屢屢避繳牌照稅、交通違規罰鍰等費用，
    該車登記名義車主甲○○不堪其擾，遂向臺灣板橋地方法院
    檢察署官提出告訴，經該署檢察官偵查後，始於該案偵辦過
    程中查悉上情。
二、案經臺灣板橋地方法院檢察署檢察官自動檢舉偵查後，向本
    院聲請簡易判決處刑，本院認不宜逕以簡易判決處刑，改依
    通常程序審理。
    理  由
壹、程序部分：
    本案相關卷證，被告丙○○暨其選任辯護人及被告甲○○均
    未指摘有何不具證據能力之情形，亦未於言詞辯論終結前聲
    明異議，本院復核又無其他不適當之情形，爰認均有證據能
    力，合先敘明。
貳、實體部分：
甲、有罪部分：
一、訊據被告丙○○與甲○○2 人均矢口否認有偽造文書犯行，
    被告丙○○辯稱：伊當時係出資新臺幣（下同）13萬元，與
    伊男友即被害人乙○○共同合資購買上開自用小客車，且於
    93年1 月8 日赴嘉義地區取回該車交予被害人乙○○使用，
    嗣於93年1 月22日，因伊急需資金，乃於徵得被害人乙○○
    同意後，將該車過戶予友人即被告甲○○，再由被告甲○○
    出名，以該車向當鋪典當借款云云；被告甲○○則辯稱：伊
    當時係受友人即被告丙○○之請託，始配合辦理上開自用小
    客車之過戶手續，伊並不知悉乙○○是否同意辦理該項過戶
    手續，且該車應係被告丙○○與被害人乙○○合資購買者云
    云。惟查：上揭犯罪事實，業據證人即被害人乙○○於偵查
    中及本院訊問時到庭證（陳）述明確（參見臺灣板橋地方法
    院檢察署94年交查字第1821號偵查卷第26至27頁、同署95年
    度偵字第13419 號偵查卷第7 至8 頁、本院95年度簡字第53
    25號刑事卷宗之95年11月20日訊問筆錄第3 至9 頁），核與
    被告丙○○、甲○○2 人於偵查中陳（證）述之情節相符（
    參見臺灣板橋地方法院檢察署95年度偵字第13419 號偵查卷
    第7 至8 頁），並有汽車買賣合約書影本、交通部公路總局
    嘉義區監理所95年7 月12日嘉監車字第0950100555號函暨附
    件（含新車主名稱為乙○○之汽〈機〉過戶登記書、汽〈機
    〉各項異動登記書影本）、交通部公路總局臺北區監理所板
    橋監理站95年7 月14日北監板一字第0950050122號函暨附件
    （含汽車異歷史查詢表、汽車車籍查詢表、汽車車主歷史查
    詢表）、車主名稱為甲○○之汽〈機〉各項異動登記書影本
    附卷可稽，參諸被告甲○○更於偵查中單獨到庭應訊時向檢
    察官陳稱：「（車子過戶到你名下，如何對乙○○交代？）
    因為丙○○告訴我叫我不要讓乙○○知道，我不知道事情的
    嚴重性‧‧‧」等語（參見臺灣板橋地方法院檢察署95年度
    偵字第17439 號偵查卷第8 頁），堪信證人乙○○證（陳）
    述之上揭情節，確與事實相符；至證人即被害人乙○○於本
    院訊問時雖到庭證稱當時被告2 人將上開自用小客車取回交
    予伊使用之際，該車行車執照上之車主仍為伊姓名等語（參
    見本院同上訊問筆錄第3 頁），然被告2 人確係於赴嘉義地
    區取回上開自用小客車之當日，即辦理該車過戶予被告甲○○之手續一節，業據被告甲○○與被害人乙○○分別於偵查
    中隔離狀況下一致陳明在卷，且被告丙○○於同庭接受檢察
    官訊問並經檢察官告知被害人乙○○所陳上述情節之情況下
    ，亦未針對此部分情節表示任何相異之意見（參見臺灣板橋
    地方法院檢察署95年度偵字第13419 號偵查卷第7 至8 頁）
    ，參諸證人乙○○於本院訊問時對於上開自用小客車辦理過
    戶與交車手續之時間先後順序，竟誤稱係先交車再辦理過戶
    手續云云（參見本院同上訊問筆錄第4 頁），足徵證人乙○○於本院訊問時就此部分之證述情節，應有時間久隔而發生
    記憶誤差之情形，本院爰採擇被害人乙○○先前於偵查中就
    此部分情節之陳述，作為認定本案犯罪事實之依據，附此敘
    明。次查：被告2 人雖矢口否認犯罪，並分別提出上開辯解
    ，然彼等於偵查中既得以一致陳（證）述上揭犯罪事實之細
    節，核與被害人乙○○陳述之各該細節，均屬完全相符（詳
    上述），則彼等2 人嗣於本院訊問之始，突一致翻異前詞改
    供上述辯解，其是否堪予採信，已非無疑，且被告丙○○所
    辯其出資13萬元而與被害人乙○○合資購買上開自用小客車
    一節，迄未提出任何具體事證相佐，證人乙○○更迭於偵查
    中及本院訊問時明確指陳該車之購車款項均完全由其自身支
    付等語（參見臺灣板橋地方法院檢察署94年交查字第1821號
    偵查卷第26頁、本院同上訊問筆錄第8 頁），益徵被告丙○○此部分所辯是否屬實，顯屬可疑，況被告丙○○於91年1
    月22日因急需資金，乃以上開自用小客車向當鋪典當10萬元
    供己花用等情，迭據被告丙○○及甲○○一致供明在卷，斯
    時被告丙○○既需典當汽車借款花用，足見其經濟狀況不佳
    ，則其焉能出資13萬元與被告合資購買上開自用小客車! 而
    被告丙○○既未出資合購該車，被害人乙○○於甫自行購得
    該車欲供己駕乘使用之情況下，又焉會輕易應允被告丙○○
    以該車向當鋪典當得款花用! 再倘被害人乙○○果有應允被
    告丙○○以該車向當鋪典當得款花用，被告丙○○僅需商請
    被害人乙○○配合辦理典當手續即可，又何需大費週章先將
    該車過戶予被告甲○○，再與被告甲○○共同辦理典當手續
    ! 綜上各情，在在顯示被告2 人所提出之上開辯解，均屬事
    後圖卸推托之詞，要無足採，且均不足以動搖本案各該積極
    證據之證明力；另被告丙○○暨其選任辯護人雖指陳被告丙○○於91年1 月8 日即已取回上開自用小客車交由被害人乙○○使用，並提出該車之汽車買賣合約書影本1 份為證（該
    合約書第四條載明：乙方〈指買主乙○○〉於91年1 月8 日
    13時30分接管該車〈指上開自用小客車〉‧‧‧等語），然
    本件被告丙○○確係於91年1 月22日始偕同被告甲○○赴嘉
    義地區取回上開自用小客車，並於當日辦理該車之過戶手續
    等節，已詳如上述，且上開汽車買賣合約書第四條所載語句
    ，其中「91年1 月8 日13時30分」之「8 日」及「13時」，
    係經塗改後所為之記載，其「8 」於塗改前之原記載文字似
    有「2...」之外型，其「13」於塗改前之原記載文字乃為「
    14」，而此二處塗改位置均無明顯之更正印文，則其是否確
    為該份汽車買賣合約書之原始正確記載，實有疑問，從而，
    本院尚難援引被告丙○○暨其選任辯護人此部分所陳情節及
    上開汽車買賣合約書影本內之記載，作為有利於被告2 人認
    定之依據，附此敘明。綜上所述，本案事證已臻明確，被告
    2 人犯行均洵堪認定。
二、本件被告2 人行為後，刑法業自95年7 月1 日起修正生效施
    行，其第2 條第1 項規定行為後法律有變更者，適用行為時
    之法律，但行為後之法律有利於行為人者，適用最有利於行
    為人之法律，是針對刑法修正變更之部分，自應就有利或不
    利於被告之一切相關情形，綜理全部結果而為比較，以定其
    應適用之法律，且一經定其應適用之法律後，即須整體適用
    之，除法有明文外，不任意得割裂適用，經本院綜理被告所
    涉上揭犯行之一切相關情形，認倘適用行為時即修正前刑法
    之相關規定處斷，對其較為有利，是依刑法第2 條第1 項規
    定，自應適用修正前刑法規定處斷（本件涉及刑法修正之法
    律變更部分，乃第33條之罰金刑最低額、第41條之易科罰金
    折算標準等事項，而修正後刑法之罰金刑最低額較諸修正前
    刑法為高，且修正後刑法之易科罰金標準亦較諸修正前刑法
    為苛，據此，自應認其應適用之法律為修正前刑法，且須整
    體適用修正前刑法）。核被告2 人所為，均係犯刑法第216
    條、第210 條之行使偽造私文書罪及同法第214 條之使公務
    員登載不實罪；彼等盜用印章及偽造署押所為，均係偽造私
    文書之部分行為，而偽造私文書之低度行為，復為行使之高
    度行為所吸收，均不另論罪；又彼等2 人間，具有犯意聯絡
    與行為分擔，均為共同正犯；至彼等所犯上開2 罪間，具有
    方法結果之關係，為牽連犯，應依修正前刑法第55條後段規
    定，從一重之行使偽造私文書罪處斷。爰審酌被告2 人為達
    典當借款目的，竟遂行擅自辦理他人汽車過戶登記手續之不
    法犯行，非但使被害人無端蒙受諸多損失及不便，亦危害監
    理機關對於車籍資料管理之正確性，此外，復參酌彼等犯罪
    分工主從情形及彼等犯罪後猶飾詞狡辯態度不佳等一切情狀
    ，分別量處如主文所示之刑，並依修正前刑法第41條第1 項
    前段及修正前罰金罰鍰提高標準條例第2 條之規定，諭知易
    科罰金之折算標準（此部分須整體適用修正前刑法暨相關附
    屬法律之規定，詳如上揭說明），以資懲儆。
三、公訴意旨另以：被告丙○○與甲○○共同意圖為自己不法所
    有，並基於侵占之犯意聯絡與行為分擔，於91年1 月22日某
    時許，將上開自用小客車，以新臺幣（下同）10萬元之代價
    ，典當予臺北縣三重市之「金元當鋪」，而將該車易持有為
    所有予以侵占，因認被告2 人均涉有刑法第335 條第1 項之
    侵占罪嫌云云。惟查：本件被告丙○○及甲○○2 人係為向
    當鋪借款，始以上開自用小客車典當借款10萬元，俟彼等典
    當借得該筆款項後，即將該車交予被害人乙○○使用迄今等
    節，業據被告2 人一致供明在卷，並據證人即被害人乙○○
    迭於偵查中及本院訊問時到庭陳（證）述屬實，是被告2 人
    既僅係基於以上開自用小客車為擔保工具之意思，向當鋪典
    當借款，且該車並未交由當鋪留置保管，嗣即將該車交由實
    際所有人即被害人乙○○持有使用迄今，則彼等2 人在主觀
    上是否確具有不法所有之侵占意圖，顯有疑問，本院因認其
    間應有合理懷疑存在之餘地，尚難遽認被告2 人成立刑法第
    335 條第1 項之侵占罪責，惟公訴意旨認被告2 人所涉此部
    分犯嫌，與上揭公訴論罪部分，具有修正前刑法上牽連犯之
    裁判上一罪關係，本院爰不另為無罪之諭知。
四、如事實欄所載之偽造「乙○○」署名1 枚，係本案偽造之署
    押，已如上述，爰依刑法第219條規定，宣告沒收之。
乙、無罪部分：
一、公意旨略以：被告甲○○意圖他人受刑事處分，於94年10月
    27日下午1 時50分許，捏造上開車牌號碼UQ-3827 號之自用
    小客車已遭乙○○侵占等情節，向臺灣板橋地方法院檢察署
    申告，而誣指被害人乙○○涉犯刑法侵占罪，因認被告甲○○涉有刑法第169 條第1 項之誣告罪嫌云云。
二、按犯罪事實應依證據認定之，無證據不得推定其犯罪事實；
    又不能證明被告犯罪者，應諭知無罪之判決；刑事訴訟法第
    154 條第2 項、第301 條第1 項分別定有明文。次按所謂證
    據，係指直接間接足以證明犯罪行為之一切證人、證物而言
    ；且事實之認定，應憑證據，如未能發現相當證據，或證據
    不足以證明，自不能以推測或擬制之方法，以為裁判基礎，
    最高法院30年上字第128 號、40年臺上字第86號判例均可資
    參考。再按認定不利於被告之事實，須依積極證據，苟積極
    證據不足為不利於被告事實之認定時，即應為有利於被告之
    認定，更不必有何有利之證據，最高法院30年上字第816 號
    判例意旨可資參照。另按刑事訴訟上證明之資料，無論其為
    直接或間接證據，均須達於通常一般之人均不致有所懷疑，
    而得確信其為真實之程度，始得據為有罪之認定，若其關於
    被告是否犯罪之證明未能達此程度，而有合理懷疑之存在，
    致使無從形成有罪之確信，根據「罪證有疑，利於被告」之
    證據法則，即不得遽為不利被告之認定，有最高法院76年度
    臺上字第4986號判例可稽。末按刑法上誣告罪之成立，以告
    訴人所訴被訴人之事實必須完全出於虛構為要件，若有出於
    誤會或懷疑有此事實而為申告，以致不能證明其所訴之事實
    為真實，縱被訴人不負刑責，而告訴人本缺乏誣告之故意，
    亦難成立誣告罪名，最高法院著有44年度臺上字第892 號判
    例可資參照。
三、本件公訴人認被告甲○○明涉有誣告罪嫌，無非以被告甲○○於94年10月27日所提出之刑事告訴狀1 份及同日臺灣板橋
    地方法院檢察署之檢察事務官詢問筆錄1 份等為據，惟訊據
    被告甲○○明堅決否認有何誣告犯行，辯稱：伊僅係為上開
    自用小客車之實際所有暨持用人即被害人乙○○配合辦理過
    戶手續，俾免伊日後繼續代被害人負擔該車之稅捐、交通罰
    鍰等費用，並無誣告犯罪之意思等語。
四、經查：本件被告甲○○於94年10月27日，曾赴臺灣板橋地方
    法院檢察署，向該署提出刑事告訴狀1 份，並向該署檢察事
    務官指訴被害人乙○○涉及侵占罪嫌等情，固據被告甲○○
    供明在卷，並有上開刑事告訴狀及檢察事務官詢問筆錄各1
    份附卷可稽，惟被告丙○○自始在其所提出之上開刑事告訴
    狀內，即已敘明上開自用小客車係為被害人乙○○所有暨持
    用，僅因被害人乙○○一再推諉配合辦理過戶手續，始造成
    該車登記名義人即被告甲○○須不斷負擔該車之稅捐、交通
    罰鍰等費用等情，嗣於該案偵查中，被告甲○○復再次到庭
    向檢察官強調其係因被告丙○○未償還該車之典當借款，被
    害人亦未處理該車之稅捐、交通罰鍰等費用，始提出侵占告
    訴（參見臺灣板橋地方法院檢察署95年度偵字第13419 號偵
    查卷第7 頁），而被告甲○○所指陳之此等情節，核與被害
    人乙○○及被告丙○○於偵查中及本院訊問時所證（供）述
    之情節，亦屬相符（詳如上揭「貳、甲、一、」之說明），
    綜上以觀，被告甲○○雖有向臺灣板橋地方法院檢察署提出
    申告，然其所指陳之情節，係意在追索被害人乙○○與被告
    丙○○在民事上應負擔之責任，並無捏造事實指摘被害人乙○○犯罪之情形，僅因法律常識欠缺，始向檢察事務官誤稱
    「侵占」，是本院尚難認被告甲○○在主觀上確具有誣指他
    人犯罪之誣告犯意，亦難認其在客觀上確有誣告他人犯罪之
    犯行，此外，本院復查並無其他積極、確切事證足資證明被
    告甲○○成立公訴意旨所指之誣告罪責，揆諸前揭說明，要
    屬不能證明其此部分之犯罪，爰為無罪之諭知。
據上論斷，應依刑事訴訟法第452 條、第299 條第1 項前段、第
301 條第1 項，刑法第2 條第1 項前段、第28條、第216 條、第
216 條、第210 條、第214 條、（修正前）第55條後段、（修正
前）第41條第1 項前段、第219 條，罰金罰鍰提高標準修例第1
條前段、（修正前）第2 條，判決如主文。
本案經檢察官黃仙宜到庭執行職務。
中    華    民    國    95    年    12    月    26    日
                  刑事第八庭  審判長法  官  王屏夏
                                    法  官  彭全曄
                                    法  官  王偉光
上列正本證明與原本無異。
如不服本判決，應於判決送達後10日內向本院提出上訴狀（應附
繕本），上訴於臺灣高等法院。
                                    書記官  陳金鳳
中    華    民    國    95    年    12    月    28    日
附錄本案論罪科刑法條全文：
中華民國刑法第210條
（偽造變造私文書罪）
偽造、變造私文書，足以生損害於公眾或他人者，處 5 年以下有
期徒刑。
中華民國刑法第214條
（使公務員登載不實罪）
明知為不實之事項，而使公務員登載於職務上所掌之公文書，足
以生損害於公眾或他人者，處3年以下有期徒刑、拘役或5百元以
下罰金。
中華民國刑法第216條
（行使偽造變造或登載不實之文書罪）
行使第 210 條至第 215 條之文書者，依偽造、變造文書或登載
不實事項或使登載不實事項之規定處斷。
┌──────────────────────┐
│附表：如事實欄所載之偽造「乙○○」署名1 枚。│
└──────────────────────┘


司法院資訊處製作；財團法人民間司法改革基金會備份。
